【裁判字號】    96,家訴,123
【裁判日期】    970110
【裁判案由】    分割遺產
【裁判全文】
臺灣嘉義地方法院民事判決             96年度家訴字第123號
原      告  戊○○
                        號3樓.
被      告  乙○○
            丙○○
                        樓
            己○○
            丁○○
                        號3樓.
            甲○○
上三人
訴訟代理人  張巧妍律師
上列當事人間請求分割遺產事件，本院於民國96年12月27日言詞
辯論終結，判決如下：
  主  文
兩造公同共有之被繼承人李長發所遺如附表所示之不動產，按兩
造應繼分各六分之一予以分割，仍保持共有關係。
原告其餘之訴駁回。
訴訟費用由原告負擔新台幣壹萬肆仟貳佰陸拾肆元，被告每人各
負擔新台幣肆仟元。
    事實及理由
一、被告乙○○經合法通知，未於言詞辯論期日到場，核無民事
    訴訟法第386條所列各款情形，爰依原告之聲請，由其一造
    辯論而為判決。
二、原告起訴主張：兩造之被繼承人李長發於民國94年5月21日
    死亡，遺有如附表所示之不動產 (以下簡稱系爭不動產)，
    由兩造繼承並已辦理繼承登記，保持公同共有，且兩造未以
    契約約定禁止分割，復未能協議分割，又兩造之應繼分各為
    六分之一，系爭不動產於辦妥分別共有之登記後，被告應將
    其等所有之應有部分辦理移轉登記予原告，因李長發死亡後
    ，兩造於94年5月27日訂立權益承受協議書，並在鈞院公證
    處公證作成公證書，依上開權益承受協議書所載，兩造當時
    係協議由原告單獨承受李長發所遺之系爭不動產，若鈞院認
    兩造上開權益承受協議書未約定由原告單獨取得李長發系爭
    不動產，則系爭不動產仍應依兩造應繼分之比例即各六分之
    一分割為別共有，為此依上開權益承受協議書及民法第1164
    條之規定提起本件訴訟，並聲明：(一)先位聲明：(1)被告應
    協同原告就系爭不動產辦理分別共有所有權應有部分各六分
    之一之繼承登記。(2)被告應將其等所有權應有部分各六分之
    一移轉登記予原告。(二)備位聲明：被告應協同原告就附表
    所示之不動產辦理所有權應有部分各六分之一之分別共有之
    繼承登記。
二、
(一)被告己○○、丁○○、甲○○則以：原告主張兩造於94年5
    月27日協議由原告獨單承受李長發所遺系爭不動產，並非事
    實，兩造於94年5月間至鈞院辦理公證時並未言明由原告單
    獨繼承系爭不動產，被告亦未拋棄繼承，兩造之所以就上開
    權益承受協議書辦理公證，係李長發因國軍老舊眷村改建分
    配系爭不動產，尚未交屋、過戶，而被告丁○○、甲○○均
    居住國外，如未來辦理過戶需要權益承受協議為過戶之依據
    ，丁○○、甲○○恐無去回國配合辦理，乃於94年5月間預
    先辦理公證，嗣因辦理系爭不動產所有權移轉登記並無強行
    規定歸由一繼承人取得，即無須已公證之權益承受協議書即
    得辦理，兩造即未續就系爭不動產討論應如何繼承。又系爭
    不動產係公寓式房屋，兩造各依六分之一維持共有，顯有礙
    土地及房屋之整體利用，難以原物分配，被告己○○、丁○○、甲○○同意將房屋及土地變賣，以所賣得價金按應繼分
    之比例分配，並聲明：原告之訴駁回。
(二)被告丙○○陳述略以：同意原告之主張，因為國防部規定要
    由李長發之繼承人一人單獨辦理，不可以由六位繼承人共同
    辦理，當初有協議由原告出面辦理房屋貸款，貸款由原告繳
    納，房屋就歸原告所有。
(三)被告乙○○未於言詞辯論期日到場，亦未提出書狀為任何聲
    明或陳述。
三、本件兩造之被繼承人李長發於94年5月21日死亡，遺有坐落
    如附表所示之土地、房屋，又上述土地、房屋並已辦理繼承
    登記，而對於全部遺產，並無以遺囑定方割方法或禁止分割
    遺產等情，業據原告提出除戶戶籍謄本1份、戶籍謄本7份及
    繼承系統表1份、土地登記謄本1份、建物登記謄本1份、財
    政部臺灣省南區國稅局遺產稅免稅證明書影本1件為證，且
    為被告所不爭執，自堪信為真實。原告先位聲明主張被告就
    系爭不動產應協同原告辦理分別共有之登記及被告應將其等
    所有之應有部分移轉登記予原告，無非以原告提出之經本院
    公證處公證之權益承受協議書為依據。原告上開主張為被告
    己○○、丁○○、甲○○所否認，而上開權益承受協議書記
    載：「依據國軍老舊眷村改建條例第五條之規定，原眷戶子
    女人數計  人，全數協議由子 (女)  乙員承受應有權益，
    其餘人員不得有任何異議，特立協議書，以資證明」等語，
    而原告所提出經本院公證處公證之上開協議書，就由何人單
    獨承受一欄係空白，並未記載兩造任何一人之姓名，且於李
    長發死亡後，原告亦已辦妥繼承登記，為兩造公同共有，有
    土地及建物登記簿謄本各一份在卷可按。是被告己○○、丁○○、甲○○抗辯國防部分並未強行規定應由李長發子女一
    人承受及兩造並未約定推由原告單獨取得系爭不動產所有權
    ，應堪認定。雖被告丙○○於本院審理中陳稱：當初有協議
    由原告出面辦理房屋貸款，貸款讓原告繳納，房屋歸原告所
    有等語，惟為被告己○○所否認，況上開經公證之協議書既
    未載明由原告一人承受系爭不動產，則原告以上開協議書主
    張被告同意將系爭不動產所有權歸原告一人單取得，即不足
    採取。是原告依據上開權益承受協議書之法律關係主張被告
    應協同原告就系爭不動產所有權辦理分別共有各六分之一之
    登記，及辦理分別共有之登記後，被告應將所取得之應有部
    分移轉登記予原告，於法無據，應予駁回。
四、次按原告備位聲明之主張，揆其真意應係分割系爭不動產，
    並按兩造應繼分比例各六分之一，並保持分別共有。本院按
    遺產繼承人，除配偶外，依左列順序定之：直系血親卑親
    屬。父母。兄弟姐妹。祖父母；同一順序之繼承人有
    數人時，按人數平均繼承。但法律另有規定者，不在此限；
    前條所定第一順序之繼承人，以親等近者為先，民法第1138
    條、第1139、第1141條分別定有明文。次按繼承人有數人時
    ，在分割遺產前，各繼承人對於遺產全部為公同共有。繼承
    人得隨時請求分割遺產，民法第1151條、第1164條亦分別定
    有明文。遺產之公同共有係以遺產之分割為其終局目的，而
    以公同共有關係為暫時的存在，本件原告主張兩造均為被繼
    承人李長發之子女，為其法定繼承人，應其等公同共有被繼
    承人李長發之遺產即系爭不動產，應繼分各為六分之一，為
    終止兩造間之公同共有關係，請求分割系爭不動產，因本件
    既無遺囑禁止分割遺產，亦無不分割之約定，原告之請求於
    法並無不合，應予准許。兩造之應繼分各為六分之一，自得
    而就被繼承人李長發所遺留系爭之不動產，由兩造依其等應
    繼分比例各六分之一予以分割，而被告己○○、丁○○、甲○○三人固於96年12月27日之答辯狀陳明同意以變價方式分
    割，將所賣得之價金按應繼分之比例分配，惟被告己○○於
    本院審理中陳明同意分割為每人各六分之一，且系爭土地及
    房屋自產權登記之日起未滿五年不得自行出售，有土地及建
    物登記簿謄本各一份在卷可按。是本件原告之訴關於分割系
    爭不動產部分為有理由，應予准許，本院並審酌兩造之應繼
    分各為六分之一，是系爭不動產，應按兩造之應繼分比例各
    六分之一予以分割，仍保持分別共有關係，此分割方法，對
    於兩造最為公平，亦符合兩造之利益。至原告主張系爭不動
    產於分割後，被告應協同辦理分別共有之登記部分云云。惟
    查命債務人為一定之意思表示之判決確定或其他與確定判決
    有同一效力之執行名義成立者，視為自其確定或成立時，債
    務人已為意思表示，強制執行法第130條第1項定有明文。而
    土地登記規則第27條第4款亦規定因法院判決確定之登記，
    由權利人或登記名義人單獨申請之。本件分割遺產之判決確
    定後，原告可單獨申請登記，被告自亦無須協同辦理分別共
    有之登記，是原告請求被告應協同辦理分別共有各六分之一
    之繼承登記，被告並無協同辦理登記之義務，原告此部分之
    請求核無必要，應予駁回。
五、按因共有物分割事件涉訟，由敗訴當事人負擔訴訟費用顯失
    公平者，法院得酌量情形，命勝訴之當事人負擔其一部。民
    事訴訟法第80條之1定有明文。依上開規定，本院認本件原
    部分勝訴，部分敗訴，訴訟費用新台幣34,264元應由兩造按
    主文第三項所示之金額負擔。
六、據上論結，本件原告之訴為一部有理由，一部為無理由，依
    民事訴訟法第385條第1項前段、第79條、第80條之1、第85
    條第1項，判決如主文。
中    華    民    國    97    年    1    月    10     日
                        家事法庭法  官  涂裕洪
以上正本係照原本作成
如對本判決上訴應於判決送達後20日內向本院提出上訴狀
中    華    民    國    97    年    1    月    10     日
                                書記官  李靜華
┌────────────────────────────────┐
│附表：96年度家訴字第123號                                       │
├────────────────────────────────┤
│土地：坐落嘉義市○○段16-7地號，建，面積4,926平方公尺，權利範圍 │
│      100000分之703                                             │
├────────────────────────────────┤
│建物：坐落嘉義市○○段3648建號，即門牌嘉義市○○路240巷14號三樓 │
└────────────────────────────────┘


司法院資訊處製作；財團法人民間司法改革基金會備份。
